【裁判字號】    96,訴,1478
【裁判日期】    970417
【裁判案由】    履行契約
【裁判全文】
臺灣高雄地方法院民事判決        96年度訴字第1306、1478號
原      告  乙○○
即併案被告
訴訟代理人  沈榮生律師
被      告  甲○
即併案原告
訴訟代理人  張清雄律師
複代理人    林宗儀律師
上列當事人間請求所有權移轉登記及履行契約事件，經本院合併
辯論，於民國97年4 月3 日言詞辯論終結，判決如下：
    主      文
原告乙○○之訴駁回。
本案訴訟費用由原告乙○○負擔。
原告甲○之訴及假執行之聲請均駁回。
併案訴訟費用由原告甲○負擔。
    事實及理由
壹、程序部分：
    按分別提起之數宗訴訟，其訴訟標的相牽連或得以一訴主張
    者，法院得命合併辯論。命合併辯論之數宗訴訟，得合併裁
    判，民事訴訟法第205 條第1 、2 項定有明文。經查，本院
    96年度訴字第1306號（下稱本案）原告乙○○起訴請求被告
    甲○所有權移轉登記事件與本院96年度訴字第1478號（下稱
    併案）原告甲○請求被告乙○○履行契約事件，前提之基礎
    事實均係根據同一契約而來，訴訟標的相牽連，而兩造當事
    人均相同，經兩造於民國96年8 月2 日請求合併審理，本院
    遂於96年9 月3 日准予合併進行準備程序及辯論，茲依首開
    法條規定合併裁判，合先敘明。
貳、實體部分：
一、原告乙○○（併案被告）起訴主張：其於民國96年2 月8 日
    將座落於高雄市○○區○○段297 號土地及其上建號1065號
    、門牌號碼高雄市○○路128 巷5 號之建物（以下合稱系爭
    5 號房地）出售予被告甲○（併案原告）並簽立買賣契約（
    下稱系爭5 號契約），且於同年3 月2 日辦理移轉登記完畢
    ，被告依約應於同年3 月23日給付原告新台幣（下同）300,
    000 元，詎料被告經原告催告，並定5 日內期限，如未給付
    將逕為解約後，於期限屆至時仍未給付，原告因而逕為解約
    ，但被告於原告主張解約後，竟於96年5 月11日就系爭5 號
    房地向台灣土地銀行股份有限公司設定最高限額3,600,000
    元、存續期間為96年5 月10日至146 年5 月9 日之抵押權登
    記（下稱系爭5 號房地抵押權登記），並借款3,000,000 元
    （目前餘額2,878,359 元），為此爰依民法第227 條、第25
    9 條第1 、6 款，聲明求為判命：(一)被告應將系爭5 號房地
    移轉登記予原告；(二)被告應將系爭5 號房地抵押權登記塗銷
    ；(三)被告如未能塗銷系爭5 號房地抵押權登記，應給付原告
    2,878,359 元及貸款之利息等語。另就併案原告甲○提起之
    訴以：其並非不願就系爭7 號房地簽約，而係因系爭7 號房
    地仍有應有部分1/4 遭假扣押，無法辦理移轉登記，此外，
    價金、給付期限及標的物之交付等雙方均尚未協商而無法簽
    約，且兩造就系爭7 號房地之買賣僅處於預定狀態並無履行
    之權義之存在等語為辯，並聲明求為判決：(一)駁回併案原告
    甲○之訴；(二)如受不利之判決，願供擔保請准免為假執行。
二、被告甲○則以：原告之父即訴外人蘇崇活（下稱原告之父）
    原本委託訴外人方炯程出賣座落高雄市○○區○○段一小段
    297 、298 、299 地號上門牌號碼為高雄市○○路128 巷5
    、7 、9 號之房地（7 、9 號以下稱系爭7 號房地及系爭9
    號房地），因系爭5 號與7 號房屋為相連之4 樓透天厝，部
    分樓層打通，且5 號必須經過7 號樓梯始能達到4 樓，故系
    爭5 、7 號房地需同時購買始有實益。但因系爭7 號房地為
    原告及訴外人蘇秀鶯、蘇育正、蘇育群所共有，其中蘇育群
    不同意出賣，但因原告及訴外人蘇秀鶯同意出賣，訴外人蘇
    育群亦授權原告之父出賣，故雙方乃約定買賣標的為系爭5
    、7 號房地，價金為每戶3,300,000 元，惟因系爭7 號房地
    訴外人蘇秀鶯所有之應有部分1/4 遭中華商業銀行假扣押，
    故兩造先就系爭5 號房地簽約，並約定系爭5 號房地完稅過
    戶時，系爭7 號房地先簽約，待假扣押撤銷再予過戶，又因
    當時系爭5 、7 號房地均出租予第三人，故約定原告應負責
    點交，意即原告需負責終止租賃契約、交付房屋，詎被告業
    已給付系爭5 號房地之部分價金1,700,000 元，系爭5 號房
    地已於96年3 月2 日完成過戶登記，但被告請訴外人莊秀娥
    提出系爭7 號房地之買賣契約予原告時，原告竟拒絕簽約，
    則原告違約在先，被告自無庸給付系爭5 號房地之300,000
    元價款。至於訴外人莊秀娥僅受被告委任辦理房地過戶事宜
    ，其既非被告之代理人，其向原告收受1,000,000 元辦理撤
    銷假扣押乙事即與被告無關等語為辯，並聲明求為判決：(一)
    原告之訴駁回；(二)如受不利之判決，願供擔保請准免為假執
    行等語。另於併案起訴主張：併案被告乙○○拒絕簽立系爭
    7 號房地之買賣契約，業已違約，為此爰依系爭5 號契約第
    9 條請求被告乙○○加倍返還所收受之1,700,000 元等語，
    並聲明求為判命：(一)併案被告乙○○應給付併案原告甲○3,
    400,000 元及自支付命令繕本送達翌日起至清償日止，按年
    息5 ％計算之利息；(二)願供擔保請准宣告假執行。
三、兩造不爭執事項：
  (一)兩造於96年2 月8 日簽訂系爭5 號房地買賣契約書，現場有
    兩造及原告之父、原告之繼母、訴外人莊秀娥及方炯程等人
    在場。簽約當時，被告已依約給付原告訂金1,700,000 元，
    系爭5 號房地於96年3 月2 日完稅過戶，登記予被告，被告
    依約應於96年3 月23日續付第二期款300,000 元。
  (二)被告於96年3 月6 日以高雄82支郵局第84號發函催告原告依
    契約第2 條第3 項之約定，就系爭7 號房地簽訂買賣合約，
    原告於96年3 月8 日收到被告所發之存證信函，並於同年月
    12日以高雄地方法院郵局第763 號回函請被告提出買賣具體
    內容作為商議基礎再行訂約。
  (三)系爭5 號房地及7 號房地外觀為二棟相連之四樓半透天厝，
    惟二棟房屋內部有打通，5 號1 樓後面為7 號使用之廚房，
    5 號4 樓以上必須經過7 號的樓梯才能上去。
  (四)原告業於96年3 月29日以鳳山三民路郵局第339 號發函催告
    被告於5 日內給付第2 期款300,000 元，否則逕為解除契約
    ，被告於96年3 月30日收受函文，然迄未給付。
  (五)被告於96年5 月11日以系爭5 號房地向臺灣土地銀行股份有
    限公司設定最高限額3,600,000 元、存續期間為96年5 月10
    日至146 年5 月9 日之抵押權登記，並借款3,000,000 元（
    目前餘額2,878,359 元）。
  (六)原告之父委託訴外人方炯程賣屋之初係系爭5 號、7 號、9
    號房地一起賣，總價10,000,000元，嗣後分開出賣時，每戶
    價額為3,300,000元。
四、本件經整理並協議簡化爭點後，兩造均同意本件之爭點為：
    (一)本件原告就系爭7 號房地未簽定買賣契約應否負違約遲延
    責任？(二)被告未依買賣契約第2 條第2 款之約定給付續付款
    300,000 元，有無合法理由？原告得否就其違約為契約之解
    除？(三)原告於96年2 月8 日支付訴外人莊秀娥之1,000,000
    元與兩造間之房地買賣有無關係？是否應扣除？(四)訴外人莊
    秀娥於本件代理甲○辦理何事？報酬為何？代理乙○○及蘇
    秀鶯、蘇崇活辦理何事？報酬為何？茲就各項爭點審究如次
    ：
  (一)本件原告乙○○就系爭7 號房地未簽定買賣契約應否負違約
    遲延責任？
    1.系爭5 號及7 號二棟房地是否均需出賣予被告：
      經查，系爭5 號房地及7 號房地外觀為二棟相連之四樓半
      透天厝，惟二棟房屋內部有打通，5 號1 樓後面為7 號使
      用之廚房，5 號4 樓以上必須經過7 號的樓梯等情已如前
      揭不爭執事項，而系爭5 號、7 號房地兩造約定一起出賣
      等情，業據證人方炯程證稱：「‧‧‧目前3 間房子都出
      租，5 號9 號出租房間，7 號出租一戶。我就介紹被告去
      看房子，被告也同意要買，9 號的蘇育正不同意賣，所以
      乙○○、蘇育正、蘇秀鶯、蘇崇活與被告談好5 號及7號
      一起買‧‧‧」等語（本案卷第45頁）；莊秀娥證述：「
      （問：土地房屋賣賣契約書是否只有定5 號的？兩造有無
      履行買賣契約的約定？）答：雖然定5 號，但有附帶契約
      條款，而且被告一開始就表示假設5 號、7 號是打通的，
      如果沒有辦法同時取得的話，被告就沒有要購買，這點原
      告也知道。」、「（問：7 號買賣契約的內容？答：當初
      委託方炯程時，就是3 間房屋10,000,000元，所以買賣的
      價金就依照比例每間10,000,000元除以3 計算。」等情（
      本案卷第50-51 頁）；以及蘇崇活證稱：「（問：你剛剛
      說共有人不同意，所以乙○○沒有委託你賣7 號，那為何
      蘇秀鶯委託你賣7 號你要答應？）答：乙○○也有同意賣
      7 號，蘇秀鶯也同意賣7 號。」、「（問：7 號有2 名共
      有人不同意賣，是哪2 位？）答：蘇育正及蘇育群，蘇育
      群在美國。」、「（問：（請法官提示被證4） 既然蘇育
      群不同意，為何從美國寄回文件申請書及空白授權書，並
      註明填妥後寄回？答：我認為蘇育群會聽我的話，我建議
      他要賣7 號，所以他寄空白授權書回來給我。」、「（問
      ：當時你委託賣這三間房子價錢？）答：10,000,000元」
      、「（問：5 號、7 號、9 號三間要拆開賣，每間各要賣
      多少錢有無談好？）答：當初雙方談好每間三分之一的價
      錢」等語（本案卷第123-124 頁）綦詳，有審理筆錄附卷
      可稽。以證人分別為為系爭契約之成立進行磋商之人，且
      就出賣標的及價金之證述亦互核相符，證人此部分證詞自
      堪採信，再斟酌系爭5 號及7 號房地之結構，如單獨購買
      系爭5 號房地於使用上確實有不便利之處等一切情狀，堪
      認兩造係以系爭5 號、7 號房地均出賣予被告為前提而簽
      訂系爭5 號契約，且就價金為每戶3,300,000 元等情業已
      有合意。
    2.系爭7 號房地之買賣契約是否已成立：
      按契約當事人約定其契約須用一定方式者，在該方式未
        完成前，推定其契約不成立，民法第166 條定有明文。
      經查，系爭5 號契約之前言及結語處分別記載：「茲因
        土地房屋買賣，經雙方議定契約條件如后」、「以上契
        約條件係是由甲乙雙方（即兩造）之意思表示成立恐口
        無憑特立本契約書同文作成貳份各執乙份日後為憑」等
        語，此外系爭5 號契約除第1 條約定標的為系爭5 號房
        地及價金外，其餘第2 條至第10條分別就價金之給付方
        式、稅負之負擔、違約應如何賠償、履約之期限為約定
        ，此有系爭5 號契約附卷（本案卷第9-12頁）可參。以
        不動產價值不斐，且所涉及之權利義務關係複雜，雙方
        雖往往於價金已有合意，但關於給付價金方式以及其他
        條件無法合致以致於買賣契約無法成立，而系爭5 號契
        約於前言特別敘明雙方議定條件如后，於契約第2-10條
        又分別就價金以外事項詳為約定，再於結語時載明以上
        契約條件係是由兩造意思表示成立，足見兩造就系爭5
        號房地之所以以書面為之，除保全證據之目的外，尚有
        就標的及價金以外之事項均合意並踐行書面方式後始成
        立契約之意思。
      本件兩造係就系爭5 號、7 號房地整體為洽商，且價金
        業已約定妥當，已如前述，證人莊秀娥復證稱：「（問
        ：在這個案件中，究竟有無拿系爭7 號房地買賣契約書
        面與乙○○本人洽談簽約之事？）答：我有跟乙○○聯
        絡雙方要簽約，但是乙○○拒絕，我有告訴乙○○內容
        與5 號的契約書大致上一樣。」等語（本案卷第136 頁
        ），則以兩造所欲買賣之標的及價金既已談妥，卻於簽
        訂買賣契約時標的僅記載系爭5 號房地，另於系爭5 號
        契約第2 條第3 款載明：「完稅過戶時：甲方同意錦田
        路128 巷7 號之房屋先行簽約，俟假扣押撤銷時，再予
        以過戶，屆時5 號、7 號房屋一起點交」等語，是系爭
        7 號房地之買賣契約是否業已成立即非無疑。再查，被
        告於96年3 月6 日以高雄82支郵局第84號發函催告原告
        依契約第2 條第3 款之約定，就系爭7 號房地簽訂買賣
        合約，原告於96年3 月8 日收到被告所發之存證信函，
        並於同年月12日以高雄地方法院郵局第763 號回函請被
        告提出買賣具體內容作為商議基礎再行訂約等情，亦如
        前揭不爭執事項。此外，證人方炯程於96年5 月17日本
        院審理時證稱：「（問：當初原告委託你販賣上開房屋
        之經過及為何要賣之原因？）‧‧‧買賣雙方都有同意
        5 號只有乙○○所有，所以被告及乙○○先簽訂5 號買
        賣契約，由被告交付簽約金170 萬，作為要去撤銷假扣
        押的款項，等到假扣押撤銷再去辦理7 號的買賣簽約及
        過戶，因為目前房子都有出租，所以等到7 號的買賣簽
        約辦好後5 號及7 號再一起交屋。其中7 號乙○○及蘇
        秀鶯也都同意委託蘇崇活來做買賣契約的簽訂。」、「
        （問：兩造所簽的買賣契約是否你負責簽的？）答：不
        是我負責簽的，但我有在場。」、「（問：原告及其他
        所有權人是否都堅持買賣契約他們要親自簽訂？）答：
        乙○○比較反覆不定，乙○○說他要自己簽約，蘇育正
        說他的部分他不賣，蘇秀鶯則委託蘇崇活」等語明確（
        本案卷第46、47頁）。則以兩造就系爭7 號房地之價金
        業有共識，訴外人莊秀娥嗣後提出之契約條款亦與系爭
        5 號契約之條款相似，但兩造不於96年2 月8 日時一起
        將系爭7 號房地記載為買賣標的，反於前揭系爭5 號契
        約之契約條款中特別約定需另為簽訂系爭7 號房地之買
        賣契約，再參以兩造歷次往來函文，亦均針對系爭7 號
        房地書面契約之簽立而發出，證人方炯程亦證稱原告有
        表示要自行簽約，先簽系爭5 號房地，等系爭7 號房地
        假扣押撤銷再簽7 號等情，且系爭5 號房地之買賣契約
        係以書面為之，此為要式行為而非僅為保全證據業如前
        述，綜合上情，堪認系爭7 號房地之買賣契約之成立，
        除與假扣押之撤銷有關外（詳後述），契約需以書面為
        之亦為契約成立之要件。則參諸前揭法條及判例意旨，
        系爭7 號房地契約既應以書面之方式為之，在該方式未
        完成前，雖兩造已就標的及價金為合意，系爭7 號房地
        之買賣契約自仍未成立。至於原告雖曾簽立委託書與原
        告之父，再由原告之父委託訴外人方炯程辦理買賣事宜
        ，有委託書在卷可查（本案卷第31、32頁），惟該委託
        書簽立時間為96年1 月16日，然本件簽約為96年2 月8
        日，且原告業於簽約時在場並表明要親自簽約，故該委
        託書自不影響本人為要式法律行為之意思，附予敘明。
    3.系爭5號契約第2條第3款之真意：
      將系爭7 號房地之假扣押撤銷非兩造之義務：
        系爭5 號、7 號房地必須一同買賣已如前述，是系爭5
        號契約第2 條第3 款後段之：「俟假扣押撤銷時，再予
        以過戶，屆時5 號、7 號房屋一起點交」等語，係將系
        爭5 號、7 號房地必須一同買賣之合意予以形諸文字並
        具體化其內容（包含移轉登記及點交）。又因文字係以
        「俟」、「屆時」，故辦理撤銷假扣押以便過戶及點交
        即非兩造之義務，惟被告既已表明如果無法同時取得系
        爭5 號、7 號房地即不願購買，且為原告所知悉，因此
        系爭7 號房地如因無法撤銷假扣押以致無法移轉登記予
        被告，兩造就系爭5 號房地之買賣契約即無單獨存在之
        必要，應予敘明。
      原告同意就系爭7 號房地先行簽約為權宜約定：
        系爭7 號房地之買賣契約尚未成立業如前述，而證人方
        炯程前已證稱先簽系爭5 號房地，等系爭7 號房地假扣
        押撤銷再簽7 號等情，此核與證人即莊秀娥於本院96年
        7 月16日時證稱：「（問：當初7 號房屋究竟可不可以
        賣還不知道，為何在契約第2 條寫甲方同意就7 號房屋
        先行簽約？）答：沒有一起簽約是因為四分之一有被銀
        行假扣押，乙○○及蘇崇活說他們沒有足夠的錢去撤銷
        假扣押，所以先寫5 號」等語相符（本案卷第132 頁）
        ，堪信為真實。則以系爭7 號房地之買賣契約本係待系
        爭7 號房地之假扣押撤銷才欲簽訂，然系爭5 號契約第
        2 條第3 款卻記載：完稅過戶時，原告同意系爭7 號房
        地「先行」簽約，俟假扣押撤銷時，再予以過戶等語，
        足見此部分約款僅在釐清原告同意將原本應於「假扣押
        撤銷後」始需商議訂立之契約，提前於「完稅過戶時」
        即行商議訂立，然此一權宜約定尚不應解為買賣契約業
        已成立或原告就系爭7 號房地有與被告訂立買賣契約之
        義務。因此，原告既無拒絕就系爭7 號房地訂立買賣契
        約，僅係要求先就契約條款先為磋商，尚難認有何違約
        。原告此部分既無違反契約約定，被告於併案中主張原
        告違約，並本於系爭5 號契約第9 條規定請求原告加倍
        返還所受領之價金共3,400,000元即無理由。
  (二)被告未依買賣契約第2 條第2 款之約定給付續付款300,000
    元，有無合法理由？原告得否就其違約為契約之解除？
    按行使權利，履行義務，應依誠實及信用方法，民法第148
    條第2 項定有明文。系爭5 號、7 號房地必須均出賣予被告
    等情已如前述，而兩造於完稅過戶時（96年3 月2 日），無
    法完成系爭7 號房地買賣契約之簽立為兩造所不爭，亦即於
    原告無法與被告簽立系爭7 號房地之買賣契約時，兩造原本
    先為簽立系爭5 號契約之契約目的已存有無法達成之風險，
    而系爭7 號房地無法買賣、辦理過戶點交，單獨買賣系爭5
    號房地對被告既無實益，原告此時復要求被告此時必須依約
    給付系爭5 號房地之價金，其行使權利難認合於誠信，退步
    言之，被告此時主觀上因無法簽立系爭7 號房地之買賣契約
    ，恐系爭7 號房地無法買賣及過戶，進而不願意給付系爭5
    號房地之價金亦不可歸責，是原告以此主張被告有給付遲延
    之違約情事並據此解除契約為無理由。原告前揭解約既無理
    由，其本於解約請求被告為移轉登記系爭5 號房地及塗銷系
    爭5 號房地抵押權登記，並請求無法塗銷抵押權登記時之損
    害賠償即均無所據。又原告解約既無理由，被告主張同時履
    行抗辯部分本院乃不予詳述。
  (三)被告應否為訴外人莊秀娥收受1,000,000元之行為負責：
    經查，本件訴外人蘇秀鶯關於系爭7 號房地應有部分1/4 遭
    假扣押部分，係委託訴外人莊秀娥辦理撤銷假扣押等情以及
    系爭5 號契約簽約時，原告即交付1,000,000 元予訴外人莊
    秀娥，該筆款項用以繳交增值稅、相關規費以及辦理撤銷假
    扣押等情，業據證人蘇秀鶯及莊秀娥於本院96年10月8 日審
    理時證述明確（本案卷第177 、179 頁）且互核相符，堪信
    為真實。則訴外人莊秀娥收受原告交付之款項既係用以辦理
    本件買賣過戶事宜及撤銷假扣押，且委託訴外人莊秀娥辦理
    撤銷假扣押者並非被告而係訴外人蘇秀鶯，被告與此即無關
    連，是原告主張被告應為訴外人莊秀娥之行為負責即屬無據
    。被告無庸為訴外人莊秀娥收受1,000,000 元之行為負責既
    經判斷，前揭爭點3 、4 即與本案無關，爰不予贅述，附此
    敘明。
五、綜上所述，系爭7 號房地之買賣因未完成書面方式而尚未成
    立，原告請求被告提出買賣條款進行商議並無違約，且兩造
    就系爭5 號、7 號房地必須均出賣予被告，不可僅出賣系爭
    5 號房地此一契約目的既均有共識及合意，被告於原告尚未
    與被告就系爭7 號房地訂立書面之買賣契約前，暫緩給付系
    爭5 號房地之價金亦無可歸責，原告以此主張解約難認合於
    誠信。原告解約之主張既無理由，其本於解除契約，依照民
    法第227 條、第259 條第1 、6 款，請求移轉登記、塗銷抵
    押權登記以及請求如無法塗銷登記時之損害賠償即無所據而
    應予以駁回。另原告請求就系爭7 號房地之買賣條款為商議
    既無違約，被告於併案中主張原告違約而依照系爭5 號契約
    之第9 條規定請求原告加倍返還價金共3,400,000 元亦屬無
    據，應予以駁回。又被告之併案請求既遭駁回，其假執行之
    聲請即失所依據，應併予駁回。
六、本件事證已臻明確，兩造其餘爭點、攻擊、防禦方法及所為
    之立證，經核與判決之結果不生影響，無庸逐一論述，併予
    敘明。
七、據上論結，本件原告及被告（即併案原告）之訴均為無理由
    ，各依民事訴訟法第78條，判決如主文。
中    華    民    國    97    年    4     月    17    日
                  民事第四庭  審判長法  官  黃國川
                                    法  官  高增泓
                                    法  官  黃宣撫
以上證明與原本無異。
如不服本判決，應於判決送達後20日內向本院提出上訴狀並表明
上訴理由，如於本判決宣示後送達前提起上訴者，應判決送達後
10日內補提上訴理由書（須附繕本）。
中    華    民    國    97    年    4     月    17    日
                                    書記官  王美玲


司法院資訊處製作；財團法人民間司法改革基金會備份。
